臺灣高等法院臺南分院民事判決
109年度上易字第249號
上  訴  人  李志鈞  
訴訟代理人  徐肇謙律師
被上訴  人  鍾秀茗  

上列當事人間請求塗銷抵押權登記等事件，上訴人對於中華民國
109年5月29日臺灣臺南地方法院109年度訴字第365號第一審判決
提起上訴，本院於110年1月6日言詞辯論終結，判決如下：
    主  文
原判決廢棄。
被上訴人應將如附表所示不動產抵押權之登記塗銷。
第一、二審訴訟費用由被上訴人負擔。 
    事實及理由
壹、程序方面：
    被上訴人經合法通知未於言詞辯論期日到場，核無民事訴訟
    法第386條所列各款情形，爰依上訴人之聲請，由其一造辯
    論而為判決。
貳、實體方面：
一、上訴人主張：上訴人於民國104年3月16日與被上訴人簽立抵
    押權設定契約書（下稱系爭抵押權設定契約書），由上訴人
    為訴外人李宗杰欲向被上訴人借貸新臺幣（下同）3,500,00
    0元（下稱系爭借款；訴外人呂月玲為上開借貸之保證人）
    ，提供其所有如附表所示之土地（下稱系爭土地）為擔保，
    於104年3月20日設定如附表所示之抵押權（下稱系爭抵押權
    ）予被上訴人。雖李宗杰、呂月玲分別以借款人、保證人身
    分簽立104年3月18日借條（下稱系爭借條），並共同簽立面
    額3,500,000元之本票（下稱系爭本票）予被上訴人，然被
    上訴人實則並無交付系爭借款予李宗杰，卻向臺灣臺南地方
    法院（下稱臺南地院）聲請拍賣系爭土地（案號：108年度
    司拍字第294號；下稱系爭拍賣抵押物事件）。因被上訴人
    既無交付系爭借款予李宗杰，系爭抵押權所擔保之借款債權
    不存在，基於抵押權之從屬性，上訴人自得依民法第767條
    第1項中段規定，請求塗銷系爭抵押權登記。原判決駁回上
    訴人之訴，實有未當，爰提起上訴等語。並聲明：㈠原判決
    廢棄。㈡被上訴人應將系爭抵押權登記予以塗銷。
二、被上訴人未於言詞辯論期日到場，據其於原審及本院提出之
    書狀答辯略以：系爭借款之來源係被上訴人向訴外人顏國倫
    借貸，顏國倫從其臺灣銀行○○○分行帳戶（下稱顏國倫之臺
    銀帳戶）提領現金交付被上訴人，被上訴人再借予李宗杰。
    李宗杰為建築師，呂月玲為其配偶，上訴人本身亦曾借貸金
    錢予李宗杰，其既願提供系爭土地為擔保，自會確定李宗杰
    有無收受系爭借款方符常情。若李宗杰當時並未收受系爭借
    款且為上訴人所知悉，上訴人理應請李宗杰塗銷系爭抵押權
    登記並再為籌錢，焉會迄至109年間均無所作為，應可推知
    李宗杰確有收受系爭借款。況李宗杰、呂月玲於收受系爭借
    款時，亦有簽立系爭借條及系爭本票，除系爭借條第8條載
    明李宗杰有收受系爭借款外，李宗杰於收受系爭拍賣抵押物
    事件之通知後，亦未表示意見。足見李宗杰確有收受系爭借
    款，始會未表示意見。上訴人以系爭抵押權所擔保之債權不
    存在，請求將系爭抵押權登記予以塗銷，為無理由。原審駁
    回上訴人之請求，並無不當等語。並聲明：上訴駁回。
三、本院得心證之理由：
　㈠按抵押權具從屬性，以其擔保之債權存在為抵押權實行之要
    件，而於最高限額抵押權情形，係就債權人對債務人一定範
    圍內之不特定債權為擔保，故於抵押權設定時，未必已有所
    擔保之債權存在。又當事人主張有利於己之事實者，就其事
    實有舉證之責任，民事訴訟法第277 條本文定有明文。是於
    當事人間就最高限額抵押債權存否有爭執時，應由主張債權
    存在之人就兩造間有該抵押權所擔保債權發生之事實，負舉
    證責任，尚不能僅憑抵押權之登記即認有該債權存在。
  ㈡次按消費借貸契約屬要物契約，因金錢或其他代替物之交付
    而生效力，如對於交付之事實有爭執，應由主張已交付之貸
    與人負舉證責任。又貸與人所提出之借用證（借據）內，如
    載明所借款額，「收訖無訛」者，固可解為貸與人就金錢契
    約之具備要物性，已盡舉證責任。惟於借用人提出反對之主
    張及為相當之「反證」時，該借用證是否具有實質之證據力
　　，亦即其內容是否足以證明待證之事實，仍應由法院斟酌全
    辯論意旨及調查證據之結果，依自由心證判斷借貸事實之真
    偽。倘因貸與人已盡舉證責任，即恝置借用人提出之「反證
　　」於不論，於法自屬有違（最高法院85年度台上字第211號
    判決可資參照）。
  ㈢查兩造對於上訴人有提供系爭土地為擔保，設定系爭抵押權
    予被上訴人，系爭抵押權設定契約書、系爭借條、系爭本票
    之形式上均為真正，李宗杰、呂月玲於收受系爭拍賣抵押物
    事件之通知後，均未具狀表示意見。又顏國倫之臺銀帳戶於
    104年3月16日有匯出3,500,000元等事實，均不爭執（見原
    審訴字卷第48-49頁筆錄，本院卷第67頁被上訴人答辯㈠狀、
    第103-105頁筆錄），並有上訴人提出系爭土地登記第一類
    謄本、系爭拍賣抵押物事件裁定(見原審補字卷第20-49、73
    頁)，及被上訴人提出系爭抵押權設定契約書、系爭借條、
    系爭本票、顏國倫之臺銀帳戶存摺封面及內頁（見原審訴字
    卷第35-41、55-57頁）為證。且經本院依職權調取系爭抵押
    權設定相關資料，有臺南市安南地政事務所109年8月13日安
    南地所一字第1090000000號函及附件（見本院卷第53-58頁
    ）可稽。並經本院依職權調取系爭拍賣抵押物事件卷宗核閱
    無誤，堪信為真實。
　㈣上訴人主張系爭抵押權所擔保之債權為系爭借款，因被上訴
    人並無交付系爭借款予李宗杰，系爭抵押權所擔保之借款債
    權不存在，基於抵押權之從屬性，爰依民法第767條第1項中
    段，請求塗銷系爭抵押權登記等語，為被上訴人所否認，並
    以前開情詞置辯，經查：
　⒈系爭抵押權設定契約書載明系爭抵押權所擔保債權種類及範
    圍為「擔保債務人對抵押權人現在（包括過去所負現在尚未
    清償)及將來在本抵押權設定契約書所定最高限額內所負之
    債務，包括借款、保證」、擔保債權確定期日為「104年9月
    16日」、清償日期為「104年9月16日」。又系爭土地登記第
    一類謄本之他項權利部分亦同此記載，此有上開抵押權設定
    契約書、土地登記第一類謄本可稽。自上開約定及登記事項
    可知，系爭抵押權所擔保之債權種類僅限借款、保證，而不
    及於其他，且其雖未定有存續期間，然債權確定期日及清償
    日期既明定為104年9月16日，則系爭抵押權所擔保者，自應
    以該日以前已發生之債權為限。
  ⒉被上訴人就其所辯：系爭借款之資金來源是向顏國倫借貸，
    自顏國倫之臺銀帳戶於104年3月16日提領現金交付被上訴人
    ，被上訴人再借給李宗杰等語，固據提出上開系爭借條、系
    爭本票、顏國倫之臺銀帳戶存摺封面及內頁為證。上訴人則
    否認被上訴人有交付系爭借款予李宗杰之情，查：
  ⑴李宗杰雖在系爭借條第8條「本人收到現金新臺幣參佰伍拾萬
    元無誤」下方簽名，及簽發系爭本票交由被上訴人收受，是
    被上訴人就借用物之交付固已提出證據為證。然上訴人業舉
    證人李宗杰於本院到庭證稱：我沒有收到系爭借款，當時要
    先辦1個額度，訴外人李豐希叫我先簽好系爭借條及系爭本
    票，拿土地設定，簽好以後，就這個額度，我就可以借到這
    麼多金額，後來帶去北部1個標的案的現場後，李豐希看完
    後，就說他不想借了，他說他覺得那個工程不好，就不了了
    之了。我確定那天沒有拿到錢，3,500,000元不是馬上拿錢
    ，而是我最高可以借到3,500,000元的意思，但後來並沒有
    借到。顏國倫之臺銀帳戶怎麼提領的我不清楚，我沒有領到
    3,500,000元，也沒有收到匯款。那天簽完本票及借條後，
    李豐希跟我說我簽好，他拿給金主看，可以的話就大概10天
    可以放款，然後過了10幾天，我發現還是沒有，我就跟李豐
    希要之前簽立的本票、借條、設定抵押的那些資料，說我們
    這筆交易就算了等語（見本院卷第128-132頁）。李宗杰上
    開證述核與上訴人之主張相符，堪認上訴人之主張並非無據
    。況系爭抵押權為最高限額抵押權，而非普通抵押權，依李
    宗杰證述，本件係先簽立系爭借條及系爭本票，並設定系爭
    抵押權之後，再處理借貸款項，此與民間借貸多待完成擔保
    ，以確保貸款回收，避免損失之方式，亦屬無違。參以系爭
    抵押權設定契約書就系爭抵押權所擔保債權種類及範圍原記
    載為：擔保債務人對抵押權人「於民國104年3月16日所訂立
    之金錢借貸契約所負之債務」，嗣再刪除引號內之記載，修
    改為如同前述，顯見系爭抵押權於設定時確非在擔保104年3
    月16日發生之特定借款債權，益見李宗杰所述為可採。況且
    ，關於被上訴人未交付系爭借款一情，乃消極事實，本難期
    待上訴人提出直接證據。上訴人既已提出親自參與借貸之當
    事人到庭為證，證人所述又無違常情，此時應認上訴人已提
    出相當之反證，足使本院懷疑系爭借條及系爭本票之內容是
    否足以證明被上訴人確有交付系爭借款予李宗杰之事實。而
    審之系爭借款之標的為3,500,000元，數額甚鉅，且關於金
    錢交付方式大致分為現金交付、匯款、或以其他代替物如支
    票之交付等，以本件標的為鉅額款項，無論採何種方式交付
    ，均不難有跡可查，非一般尋常數額之借貸可比，被上訴人
    非不得提出佐證以證明其確有交付系爭借款予李宗杰。
  ⑵依被上訴人所提之上開顏國倫之臺銀帳戶存摺封面及內頁，
    雖於104年3月16日有匯出3,500,000元，然該帳戶並非被上
    訴人所有，且無匯出之帳戶資料，無法為被上訴人有利之證
    明。嗣本院依上訴人之聲請函調其匯入帳戶資料，查其匯款
    人為被上訴人，收款人為李豐希，有臺灣銀行○○○分行109年
    9月28日甲頂營密字第10900000000號函及附件（見本院卷第
    95-97、109-111頁)可稽。依上開匯出匯款明細表，固得認
    被上訴人於104年3月16日有匯款3,500,000元至顏國倫之臺
    銀帳戶及由李豐希收款之情，惟並無法證明被上訴人或李豐
    希即有交付該筆款項予李宗杰。再本院依上訴人之聲請通知
    李豐希到庭，李豐希收受通知後並未到庭，而被上訴人則於
    本院歷次開庭時均未到場，僅於本院提出書狀辯以其援引原
    審之主張及原審判決有利於己之認定等語，其餘則均未提出
    其他說明及證據（詳見本院卷第65-67、119頁及歷次開庭筆
    錄)。是被上訴人並未提出其他佐證以證明其確有交付系爭
    借款予李宗杰，則就其所辯之有交付系爭借款予李宗杰乙節
    ，尚屬有疑。
  ⒊被上訴人復辯以：李宗杰為建築師，呂月玲為其配偶，上訴
    人本身亦曾借貸金錢予李宗杰，其既願提供系爭土地為擔保
    ，自會確定李宗杰有無收受系爭借款方符常情。若李宗杰當
    時並未收受系爭借款且為上訴人所知悉，上訴人理應請李宗
    杰塗銷系爭抵押權登記並再為籌錢，焉會迄至109年間均無
    所作為，應可推知李宗杰確有收受系爭借款。又李宗杰於收
    受系爭拍賣抵押物事件之通知後，亦未表示意見。足見李宗
    杰確有收受系爭借款，始會未表示意見等語。惟查：
  ⑴系爭抵押權於104年3月20日登記，而被上訴人於108年9月17
    日聲請拍賣抵押物，上訴人則於108年10月30日具狀表示抵
    押權設定後被上訴人並未交付借款予李宗杰及呂月玲。嗣臺
    南地院於108年11月29日裁定准予拍賣，上訴人不服提起抗
    告後，再經臺南地院以109年度抗字第2號裁定駁回抗告確定
    ，業經本院依職權調取系爭拍賣抵押物事件卷宗核閱無誤。
    是上訴人於知悉被上訴人聲請拍賣抵押物後，並未延宕。
  ⑵又證人李宗杰於本院到庭證稱：在李豐希跟我說沒有辦法借
    到那麼多錢，也就是那天簽完本票和借條後，李豐希跟我說
    我簽好，他拿給金主看，可以的話就大概10天可以放款，然
    後過了10幾天，我發現還是沒有，我就跟李豐希要之前簽立
    的本票、借條、設定抵押的那些資料，說我們這筆交易就算
    了。我叫李豐希還我，李豐希就說那沒關係，下次見面時就
    會還我，我當時不以為意，想說沒關係，反正事實就是這樣
    ，我就沒有急著把東西拿回來。後續還有再講1、2次，李豐
    希說下次見面就會給我，但我們後來很少見面，也沒有仔細
    追究。我認為我沒有拿到錢，那些東西就不存在。其次，我
    認為雖然不能1次拿到300多萬元，但希望至少可以向李豐希
    那裡借到100,000、200,000元不等，所以就不急著把支票或
    本票等拿回來。設定後約1、2個月我有告知上訴人沒有拿到
    3,500,000元的事，上訴人叫我要處理回來，我有跟上訴人
    說我有在處理。後來一陣子都沒有了，想說都一陣子了，都
    沒有事情，應該不會怎樣了等語（見本院卷第129、132、13
    5頁）。核與上訴人於本院陳稱：因為我不是債務人，且實
    際債務人沒有收到錢，我就叫李宗杰去處理，我自己做代書
    的，我想說既然沒有撥款，我就不會怕，甚至他們還寄存證
    信函寫說我是債務人，我看了也覺得很好笑，我就想說等他
    們要拍賣或去告的時候，我再來處理，因為要去求他們也不
    可能，叫李宗杰去跟他們處理也一直沒有下文等語（見本院
    卷第136頁），亦屬相符。而從上訴人於系爭抵押權設定後
    ，均未起訴，嗣於被上訴人聲請拍賣後未久，即提起本件訴
    訟，亦可推斷上訴人主觀上認定系爭借款未交付，消費借貸
    契約未生效，始遲未起訴。至李宗杰亦係主觀上認定系爭借
    款未交付，消費借貸契約未生效，而未予積極處理。故非可
    因上訴人於抵押權設定後遲未起訴或債務人未予積極處理，
    據以認定系爭借款業已交付。
　⒋據上，被上訴人並未提出佐證足以推翻上訴人所提之反證。
    基上所述，上訴人主張被上訴人未交付系爭借款予李宗杰，
    堪予採信。被上訴人既未交付借貸款項，系爭借貸契約自不
    生效力。
  ㈤再按所有人對於妨害其所有權者，得請求除去之，民法第767
    條第1項中段定有明文。本件系爭抵押權所擔保債權確定期
    日為104年9月16日，而被上訴人未能證明其有交付系爭借款
    予李宗杰，已如前述，被上訴人復未辯以於104年9月16日前
    其與債務人間有發生其他債權債務關係而為系爭抵押權所擔
    保之事實，則系爭抵押權擔保之債權，已可確定不存在，故
    系爭抵押權已違反抵押權之從屬性甚明，且系爭抵押權形式
    上之登記，已對上訴人行使系爭土地所有權之圓滿狀態有所
    妨害，堪可認定，是以，上訴人依上開規定，請求被上訴人
    塗銷系爭抵押權登記，自屬有據。
四、綜上所述，上訴人依民法第767條第1項中段規定，請求被上
    訴人將系爭抵押權設定登記予以塗銷，自屬正當，應予准許
    。從而原審為上訴人敗訴之判決，尚有未洽，上訴論旨指摘
    原判決不當，求予廢棄改判，為有理由，爰由本院廢棄改判
    如主文第2項所示。
五、本件事證已臻明確，兩造其餘之攻擊或防禦方法及所用之證
    據，經本院斟酌後，認為均不足以影響本判決之結果，爰不
    逐一論列，附此敘明。
六、據上論結，本件上訴為有理由，依民事訴訟法第450條、第7
    8條、第463條、第385條第1項前段，判決如主文。
中　　華　　民　　國　　110 　年　　2 　　月　　3 　　日
                  民事第二庭  審判長法  官  高榮宏

                                    法  官  林富郎

                                    法  官  黃瑪玲
上為正本係照原本作成。
不得上訴。　　　　　　　　　　　　　　
中　　華　　民　　國　　110 　年　　2 　　月　　3 　　日

                                    書記官  蘭鈺婷

附表：       編號 土      地       坐     落        面    積 權利範圍   縣  市 鄉鎮市區   段 地  號 平方公尺  1 臺南市 ○○區 ○○段 000 1425.16 12分之1 2 臺南市 ○○區 ○○段 000-0 2575.14 12分之1 3 臺南市 ○○區 ○○段 000-0 892.16 12分之1 4 臺南市 ○○區 ○○段 000-0 249.35 12分之1 5 臺南市 ○○區 ○○段 000-0 37.13 12分之1 6 臺南市 ○○區 ○○段 000-0 422.73 12分之1 7 臺南市 ○○區 ○○段 000 195.43 12分之1 抵押權設定情形： 1.權利種類：最高限額抵押權。 2.收件日期、字號：臺南市安南地政事務所104年3月17日安南土字第00000號。 3.登記日期：104年3月20日。 4.登記原因：設定。 5.權利人：被上訴人。 6.債權比例：1/1。 7.擔保債權總金額：4,000,000元。 8.擔保債權種類及範圍：擔保債務人對抵押權人現在（包括過去所負現在尚未清償)及將來在本抵押權設定契約書所定最高限額內所負之債務，包括借款、保證。 9.擔保債權確定期日：104年9月16日。 10.清償日期：104年9月16日。 11.債務人及債務額比例：李宗杰（1/1）、呂月玲（1/1） 　 。 12.設定權利範圍：1/12。 13.證明書字號：104安南所他字第000000號。 14.設定義務人：上訴人。 15.共同擔保地號：附表編號1-7所示土地。